【裁判字號】    97,上易,273
【裁判日期】    971223
【裁判案由】    返還房屋
【裁判全文】
臺灣高等法院臺中分院民事判決  97年度上易字第273號
上訴人      己○○
訴訟代理人  曾彥錚律師
視同上訴人  丙○○
            庚○○
            甲○○
            子○○
            癸○○
            乙○○
被上訴人    戊○○
訴訟代理人  林軍男律師
複代理人    壬○○
上列當事人間請求返還房屋事件，上訴人對於中華民國97年6月
16日臺灣臺中地方法院97年度訴字第776號第一審判決提起上訴
，本院於97年12月9日言詞辯論終結，判決如下：
    主  文
上訴駁回。
第二審訴訟費用由上訴人負擔。
    事實及理由
甲、程序問題
一、按訴訟標的對於共同訴訟之各人必須合一確定者，共同訴訟
    中一人之上訴，其效力及於全體，此觀民事訴訟法第56條第
    1項第1款規定自明。本件訴訟中，上訴人主張建號218，門
    牌：台中縣豐原市○○○路928號之房屋（下稱系爭房屋）
    是由上訴人等人所出資興建，而起訴請求被上訴人戊○○應
    將坐落台中縣豐原市○○段第577、577－1、578地號土地上
    之系爭房屋，騰空遷讓返還於上訴人等人部分，其訴訟標的
    對於共同訴訟之各人必須合一確定，依前開規定，上訴人己
    ○○一人上訴之效力及於同造之丙○○、庚○○、甲○○、
    子○○、癸○○、乙○○，爰將之併列為上訴人等人，合先
    敘明。
二、上訴人丙○○、庚○○、甲○○、子○○、癸○○、乙○○
    經本院合法通知，未於言詞辯論期日到場，核無民事訴訟法
    第386條各款所列情形，爰依被上訴人之聲請，由其一造辯
    論而為判決。
乙、實體問題
壹、上訴人方面：
一、上訴人起訴主張：
（一）緣上訴人之一即癸○○與其夫張志卿於民國（下同）91年
      因欲經營餐飲業，乃由張志卿向被上訴人及其兄弟邱中興
      承租豐原市○○段第577、578地號（邱中興所有）與同段
      第577之1地號（被上訴人所有）等三筆土地（下稱系爭土
      地），以建築房屋供開設餐廳之用。該租賃契約中約定，
      該土地租約之期限為5年，期滿後並至少得續約一次，且
      為免租約終止後，因租賃基地建築房屋而衍生法定地上權
      之問題，故雙方同意承租人在租賃土地上所興建之建物（
      即系爭房屋），須以被上訴人之名義為起造人。
（二）系爭租約簽立後，建物尚未興築前，張、廖夫妻因資金不
      足，乃鼓吹其他上訴人即己○○、庚○○、丙○○、甲○
      ○、乙○○、子○○等人共同出資，合夥經營。92年初，
      上訴人等即合資開始興建系爭房屋，至92年6月，該建物
      終建構完成，並順利取得使用執照，上訴人眾人乃合議在
      該處成立饌複合式餐飲店，以上訴人癸○○為代表人，
      並由廖女將原由張志卿與戊○○兄弟所訂立租約之承租人
      名義，更名為該餐飲店。
（三）綜上可知，上開門牌台中縣豐原市○○○路928號之系爭
      房屋，被上訴人完全未出資分毫，更明知係上訴人等人合
      資建築，而應由上訴人等人所共有。且之所以以被上訴人
      之名義為起造人，僅係為避免爾後租約屆期終止時，衍生
      法定地上權之問題，絕非有免費為其興建而使其原始取得
      該建物所有權之意。詎被上訴人竟在租約仍有效之94年5
      月間，即擅自為該屋辦理保存登記，更於同年9月，基於
      為自己不法所有之目的，在未事先取得上訴人等人同意之
      下，即持系爭房屋向台中商業銀行股份有限公司申辦貸款
      ，並設定最高限額新台幣（下同）720萬元之抵押權，致
      侵害上訴人等共有人之所有權。
（四）更有甚者，被上訴人於95年1月中，藉上訴人等人發生內
      部糾葛，餐廳暫停營業之際，以饌複合式餐飲店積欠其
      租金為由，寄發存證信函向上訴人癸○○催繳，並謂於函
      到10日內未付清，即終止租約云云。而其他上訴人在由廖
      女處獲悉此情後，則即委請律師發函回應，明示欲補繳租
      金之意，請被上訴人聯絡繳租事宜；另並提出民法第440
      條第3項規定，向被上訴人主張上訴人租用建築房屋之基
      地，遲付租金之總額非達2年之租額，出租人不得任意終
      止。惟被上訴人對此不僅不理，竟旋即將前開建物再出租
      交付予第三人使用，則其此等行為實已該當於刑法竊佔罪
      ，並對上訴人之權益造成莫大損害。為此，上訴人己○○
      已向原法院地檢署提出告訴，以追究不法，刻正由檢方以
      96年度他字第3044號偵查中。
（五）本件被上訴人明知自己僅是系爭房屋名義上之起造人，並
      非真正所有權人，竟在未取得真正所有權人即上訴人等人
      同意之下，即持該屋向銀行貸款並設定抵押權，則其此等
      行為自屬妨害上訴人之所有權；另被上訴人又趁上訴人等
      人餐廳歇業之際，片面終止租約，並取得系爭房屋之占有
      ，更進一步將其出租交付他人使用，是其自亦屬無權占有
      甚明。準此，上訴人自得依民法第767條之規定，請求被
      上訴人返還系爭房屋並塗銷抵押權之登記。次按土地登記
      規則第71條第1項規定，及同法第84條規定，建物所有權
      第一次登記準用土地總登記程序之明文。故無論係土地總
      登記或建物所有權第一次登記，惟有真正所有權人始得申
      請登記機關為之。今被上訴人僅為系爭房屋名義上起造人
      ，並非真正所有權人，已如前述，則其申請系爭房屋所有
      權第一次登記自屬於法不合，亦應予塗銷。
二、上訴人對被上訴人抗辯之陳述：
（一）被上訴人稱系爭房屋乃上訴人為補償其原有建物遭拆除之
      損失，故約定由上訴人出資興建，而由被上訴人取得所有
      權，並非實在。
（二）訴外人張志卿並無提供使用執照等資料予被上訴人辦理系
      爭房屋保存登記。
三、上訴人於本院補充陳述：
（一）系爭租約實質上確為租地建屋之契約。
（二）系爭租約未經合法終止。
貳、被上訴人方面：
一、被上訴人則辯以：
（一）系爭房屋，經編定新門牌號碼為「台中縣豐原市○○○路
      928號」（即被上訴人原來之鐵工廠門牌號碼: 「台中縣
      豐原市○○路○段356號」）。
（二）為配合張志卿之配偶即上訴人癸○○為該餐飲店之登記負
      責人，乃另與上訴人癸○○簽訂系爭第一份租約之「更新
      契約」（下稱第二份租約），並在出租標的房屋部份，改
      記載為系爭房屋。惟因該第二份租約屬第一份租約之「更
      新契約」性質，故當事人於簽訂第二份租約時，仍記載為
      與第一份租約相同之簽約日期，然實際簽訂第二份租約之
      時間，係在辦理系爭房屋保存登記暨編定新門牌號碼之後
      ，此先敘明。
（三）因訴外人張志卿欲向被上訴人承租系爭土地作為餐飲店使
      用，惟因被上訴人所有之建物原作為鐵工廠之用，不符作
      餐飲店之使用目的，乃將被上訴人所有之該鐵工廠建物拆
      除，且拆除後之物品，均由張志卿處分取得。為此，張志
      卿在向被上訴人承租系爭土地時，即於契約中言明，被上
      訴人需同意在系爭土地上另由上訴人張志卿興建乙棟新建
      物以作餐飲店使用。然張志卿(1)為補償被上訴人原所有建
      物遭拆除之損失。(2)及被上訴人本件之租金計算相對以較
      低價格出租。故，被上訴人與張志卿及嗣後與張志卿配偶
      即上訴人癸○○所簽之二份租賃契約，均於契約中特別約
      定（附註條款部份），張志卿另行興建之新建物，需以被
      上訴人指定之名義人為起造人（嗣由被上訴人指定為起造
      人），並據以聲請建築執照，且在起造完成後，由被上訴
      人取得為系爭建物之所有權人。
（四）嗣系爭房屋完工後，張志卿即提供辦理保存登記所需之相
      關文件資料予被上訴人，俾被上訴人憑以辦理保存登記為
      所有權人，否則(1)如張志卿未配合提供辦理保存登記所需
      之資料予被上訴人，被上訴人如何辦理保存登記？(2)系爭
      房屋若非約定歸屬被上訴人所有，何需以被上訴人為起造
      人據以聲請建築執照並配合辦理保存登記？何不逕行由被
      上訴人於立約當時，以提供土地使用權同意書之方式，由
      張志卿以自己名義辦理為之即可？何需如此大費周章並為
      特別約定之條款？(3)再者，系爭建物如非約定應屬被上訴
      人所有，則於契約屆滿或終止之後，豈非立即成為無權占
      有之狀態？於斯時，被上訴人即得隨時訴請法院或行政機
      關拆除，對上訴人等主張對系爭建物有所謂「所有權」又
      有何實益可言？(4)綜上所述，上訴人等就系爭房屋享有所
      有權云云，即與一般交易常情及事理有違，不足採信。
（五）綜合上情，被上訴人原本即已取得系爭房屋之所有權，並
      為所有權人。否則，於簽訂第二份租約時，何需將租賃標
      的房屋部份，改記載為系爭建物完工後之新門牌號碼「台
      中縣豐原市○○○路928號」？若被上訴人非系爭房屋之
      所有權人，又將如何簽訂第二份租約時，以房屋所有權人
      名義出租予張志卿之配偶即上訴人癸○○？並另行簽訂第
      二份租約？
（六）另張志卿承租期間積欠高達30餘萬元之水、電費、積欠多
      期租金合計達278,200元未按時繳納及被上訴人依法已終
      止租賃契約。如認係「所有權必須租期屆滿才取得」，則
      亦包含違約終止租約之情形在內，且是因上訴人之違約，
      才造成沒有辦法達到租期屆滿的條件，這是上訴人之故意
      行為使條件不成就，故被上訴人也可以取得所有權。
二、被上訴人於本院補充陳述：
    當初被上訴人接洽的對象是張志卿，依照契約約定，被上訴
    人係指定的起造人，張志卿也有同意被上訴人辦理保存登記
    ，使用執照也曾經交給被上訴人，此部分於原審時張志卿也
    已經證述屬實。又，簽第一份合約是以張志卿的名義簽訂，
    張志卿與癸○○是配偶關係，事後因為他們兩人經營的「
    饌複合式餐飲店」是獨資，並以癸○○為負責人，所以才由
    癸○○與被上訴人另外簽第二份契約，所約定的內容與第一
    份都是一樣的，只有標的建物的部分不同，實際接洽的人還
    是張志卿，張志卿與癸○○是屬於一體，也共同經營「饌
    複合式餐飲店」，即使沒有，也有表現代理之情形，況癸○
    ○嗣後也從未表示反對的意思。
參、原審經審酌兩造提出之攻擊防禦方法後，認本件系爭建物所
    有權歸被上訴人所有，上訴人等並非系爭建物之所有權人，
    則上訴人等依民法第767條規定，請求被上訴人返還系爭建
    物並塗銷抵押權登記及所有權第一次登記，為無理由，應予
    駁回。上訴人不服第一審之判決提起上訴，於本院上訴聲明
    為：原判決廢棄。被上訴人應將坐落於台中縣豐原市○
    ○段第577、577－1、578地號土地上之建物，即建號218，
    門牌：台中縣豐原市○○○路928號，騰空遷讓返還於上訴
    人。被上訴人應將以前開建物為擔保之抵押債權清償，並
    將其上以台中縣豐原地政事務所94年度豐登字第166370號所
    設定最高限額新台幣720萬元之抵押權登記予以塗銷。被
    上訴人就前開建物於民國94年5月19日之所有權第一次登記
    應予塗銷。第一、二審訴訟費用由被上訴人負擔。被上訴
    人於本院答辯聲明為：上訴駁回。二審訴訟費用由上訴
    人負擔。
肆、兩造不爭執之事實，本院採為判決基礎：
一、系爭房屋是由上訴人等人所出資興建，被上訴人不爭執（見
    本院卷第32頁背面）。
二、台中縣豐原市○○段第577、578地號與同段第577之1地號等
    三筆土地，分別為被上訴人兄弟邱中興及被上訴人所有，經
    訴外人張志卿於91年初承租上開三筆土地，以建築房屋供開
    設餐廳之用，並簽訂房屋租賃契約書，系爭房屋起造人登記
    為被上訴人名義。嗣上訴人等新建之系爭房屋蓋好後，為使
    租賃契約與承租使用者名實相符，於是更新契約，變更承租
    人為「饌複合式餐飲店」，以上訴人癸○○為代表人（見
    本院卷第52頁、142頁背面、第143頁）。
三、上訴人己○○等所承租的土地上本來有被上訴人戊○○所有
    之鐵工廠一棟，門牌號碼：台中縣豐原市○○路○段356號，
    上訴人等人所興建的新建物，門牌為台中縣豐原市○○○路
    928號（見本院卷第52頁）。
四、上訴人等自94年5月份起即未交租金，被上訴人於95年2月11
    日寄發存證信函催告向其繳納，並謂於函到10日內未付清，
    即終止租約（見本院卷第52頁）。
五、系爭房屋於92年6月13日取得使用執照，被上訴人於94年3月
    31日向台中縣政府聲請補發使用執照，再於94年4月29日持
    補發之使用執照向台中縣豐原地政事務所聲請辦理第一次建
    物所有權登記，嗣於94年9月23日以系爭房屋及系爭土地向
    銀行設定最高限額720萬元之抵押權登記而辦理貸款，有台
    中縣政府97年9月26日函、97年10月30日函附補發使用執照
    申請書及所附文件、台中縣豐原地政事務所97年10月13日函
    附辦理第一次建物所有權登記之相關文件在卷可稽（見本院
    卷第48頁、87至95頁、66至71頁、52頁、第121頁背面）。
六、上訴人癸○○及其夫張志卿因與綽號「長腳」者共同行使偽
    造私文書，偽造「饌餐飲公司股東同意書」，向經濟部中
    部辦公室申請變更登記負責人及股東，進而為解散登記等情
    ，業經上訴人己○○、丙○○、庚○○、甲○○提出告訴，
    經本院判處癸○○、張志卿各有期徒到一年，各減為有期徒
    刑六月確定，此經本院調閱本院96年度上訴字第2286號刑事
    全卷查閱明確。
七、上訴人己○○提出告訴被上訴人涉及背信及竊佔，經台灣台
    中地方法院檢察署以97年度偵字第13138號不起訴處分在案
    ，有該不起訴處分書影本一份在卷（本院卷第2宗第104至11
    0頁）。
伍、本件之爭點：(1)系爭房屋（台中縣豐原市○○○路928號）
    所有權人究為何人？(2)、系爭租約是租地建屋的契約，還是
    土地房屋的租賃契約？(3)被上訴人的終止租約是否合法？
一、系爭房屋（台中縣豐原市○○○路928號）所有權人究為何
    人？
（一）按未辦理第一次建物所有權登記之建物，乃以原始出資興
      建人為所有權人，至已辦理第一次建物所有權登記之建物
      ，其所有權之歸屬，自以建物登記謄本所載為準，此乃物
      權之公示性使然，是欲否認建物登記謄本所載之所有權人
      者，自應負舉證之責。
（二）本件被上訴人於申請系爭房屋之第一次建物所有權登記時
      ，雖係持其所聲請補發之使用執照辦理，然地政事務所於
      准許登記之前，曾經過94年5月3日至94年5月18日之公告
      期間，於公告期滿無人異議後始准予第一次建物所有權登
      記，有地政事務所所檢附之土地登記申請書影本一份在卷
      （本院卷第67、68頁），上訴人倘主張系爭房屋為渠等所
      有，不應登記為被上訴人所有，理應於地政事務所公告異
      議期間提出異議，然上訴人等並未提出異議，是渠等於本
      件訴訟中主張系爭房屋仍屬渠等所有，尚非無疑。
（三）按解釋契約，固須探求當事人立約時之真意，不能拘泥於
      契約之文字，但契約文字業已表示當事人真意，無須別事
      探求者，即不得反捨契約文字而更為曲解（最高法院17年
      上字第1117號判例）。經查證人即上訴人癸○○之丈夫張
      志卿與被上訴人簽訂之第一份房屋租賃契約書，其出租標
      的之房屋部分，係記載為被上訴人所有之台中縣豐原市○
      ○路○段356號建物，及附屬建物全部（原審卷第45至48頁
      ）。嗣後則改由「饌複合式餐飲店」（負責人為上訴人
      癸○○）與被上訴人簽訂第二份租賃契約即更名契約，其
      出租標的之房屋部分，係記載被上訴人所有房屋：豐原市
      ○○○路928號（即新建之系爭房屋），權利持分全部（
      原審卷第49至52頁）。而兩造均不爭執簽第二份租約系爭
      房屋已新建完成 (本院卷第143頁），由上兩份租賃契約
      相較可知，簽訂第一份租賃契約時，因系爭房屋尚未興建
      完成，故出租標的物之房屋部分仍記載為舊門牌號碼，至
      簽訂第二份更名契約時，系爭房屋早已興建完成，故出租
      標的物之房屋部分記載為系爭房屋已編定之新門牌號碼。
      然關於出租之房屋所有權部分，兩份租賃契約均記載被上
      訴人為房屋所有權人。證人即幫忙簽系爭二份租約之代書
      丁○○到庭結證稱：第一份契約因為鐵皮屋還沒有拆，所
      以寫舊的門牌號碼，簽第二份租約時，舊的鐵皮屋已拆，
      所以寫新的門牌號碼，因為寫第一份契約時，有寫房屋以
      土地所有權人名義建築，所以房子蓋好之後，訂立第二份
      契約時，「就將房屋認為屬於戊○○所有」，在簽第一份
      契約時就已提到要以土地所有權人的名義蓋，所以訂立第
      二份契約時，渠也有告訴癸○○這個房屋門牌號碼已經改
      成新的門牌號碼（圓環東路928號），因為這有涉及到房
      屋折舊的問題，所以他們都知道此事，第二次簽約的時候
      ，我是按照當時的狀況寫的，把房屋跟土地都寫進去，這
      個事情癸○○知道等語（本院卷第120頁），足認代表上
      訴人等合夥人出面訂立租約之癸○○在知悉第二份租約記
      載系爭房屋為被上訴人所有之情形下，並未為任何反對之
      意思表示，亦未要求代書在第二份更新合約上  ，關於出
      租之系爭房屋所有權人變更為上訴人等人，或是另為其他
      關於系爭房屋所有權之特殊記載事項，即簽立第二份租約
      ；再參以證人即上訴人癸○○之丈夫張志卿於原審到庭證
      稱：本件有兩份租賃契約，均是渠出面訂立的，當初承租
      第一次訂約時，鐵工廠的所有權人係被上訴人，後來鐵工
      廠拆掉，蓋為餐廳，都是渠在處理的，當時約定起造人名
      義由出租人指定，後來就以被上訴人為起造人，當時承租
      時，有講說鐵工廠要拆掉重蓋，所以被上訴人要求要指定
      其為起造人，以後所有權也要登記給他，當時有約定建物
      以後歸地主所有等語（原審卷第54頁背面、55頁及背面）
      ，堪認不論是第二份租約之出面訂約人張志卿或第二份租
      約上之承租人合夥代表人癸○○均不否認新建之系爭房屋
      已屬被上訴人所有。且證人丁○○復證稱當時有講到租金
      攤提的問題，所以租金才講到三萬九千八百元，該土地以
      每月三萬九千八百元出租是有比較便宜，該地點若是空地
      出租，應該是每月六萬五千元左右等語（本院卷第119頁
      背面、第121頁背面），是以訂約當時確係因系爭房屋由
      承租人出資興建，然歸出租人所有，故有租期較長，租金
      較行情為低之情形。綜上，依據第二份租約之契約文字及
      證人丁○○、張志卿之證言，堪認系爭房屋於簽訂第二份
      租約時，代表合夥之癸○○及證人丁○○均不否認為被上
      訴人所有。
（四）證人丁○○雖證稱：「（法官問：請問證人，當時簽約時
      ，有無明確的講好房屋蓋好就是要給戊○○？）兩造談租
      約時，戊○○說十年後沒有繼續承租，要承租人拆掉。當
      時沒有談到房屋蓋好以後，是否屬於戊○○，只有講到要
      以土地所有權人的名義建築…」等語（見本院卷第121頁
      ），然亦證稱：「（法官問：你有參與整個過程，知道這
      個房屋是何人出錢所蓋，為何租約未期滿之前，你就幫戊
      ○○辦理保存登記？）保存登記有明顯的公示效益，保存
      登記與租約期滿沒有衝突，因為蓋好的房子屬於戊○○所
      有，所以我就幫戊○○辦理保存登記。」等語（本院卷第
      120頁背面），是以參與系爭二次租約簽訂之證人亦認系
      爭房屋既係約定以被上訴人為起造人，兩造之真意即係蓋
      好之房屋屬被上訴人所有，始會在未告知承租人之狀況下
      ，為被上訴人辦系爭房屋之建物第一次所有權登記。
（五）上訴人雖以證人丁○○證稱第二份租賃契約的特約條款第
      二條：甲方（即被上訴人）租與乙方（即承租人）之標的
      物，乙方如擬變更建築物，應以甲方指定之名義人為起造
      人，費用由乙方自行負擔，租約期滿乙方應自行拆除，交
      還土地，所謂拆除的標的物即為系爭門牌號928號房屋，
      當時戊○○的意思是租約期滿，叫承租人自己拆等語（本
      院卷第120頁），可證兩造無論於立約之前或當時，皆未
      曾約定系爭房屋於興建完成後須歸被上訴人所有；且被上
      訴人當初亦根本並無取得該屋所有權之意思，否則即不會
      有要求承租人應於租約到期後自行拆除之約款云云，然查
      依第二份租約第4條第3款約定：「乙方（即承租人）於租
      賃期滿，應將房屋遷讓交還，不得向甲方（即被上訴人）
      請求遷移費或任何費用。」即租約期滿後，承租人本應將
      系爭房屋交還予被上訴人，承租人不得為任何破壞或拆除
      行為，是系爭房屋所有權應屬被上訴人無訛，然因系爭房
      屋不合被上訴人日後所用，故始於第二份租約之最後特約
      條款約定由承租人拆除系爭房屋，此乃經房屋所有權人即
      被上訴人同意下而有之特別處理方式，倘系爭房屋屬承租
      人所有，其本可自由處分，則何需以特約條款約定由承租
      人拆除，是以由此特約條款尚不足以證明系爭房屋非屬被
      上訴人所有。
（六）上訴人又舉證人即上訴人甲○○之丈人兼上訴人子○○之
      前夫辛○○到庭證稱：訂租約時渠沒有去，是甲○○去的
      ，張志卿有沒有去渠也不知道，他們要去談的時候，關於
      合約內容，這些股東有先設定談的條件。條件就是舊廠房
      拆掉，所蓋的新建物承租十年，如果十年到期，沒有繼續
      承租，就將新的建物送給邱先生，如果繼續承租，就續約
      ，這中間沒有房子要不要送的問題等語（本院卷第117頁
      ），以資證明依上訴人等合夥人之條件，在租賃關係存續
      中系爭房屋尚未屬被上訴人所有一情，然證人辛○○亦證
      稱渠並未前往與被上訴人簽約，亦未看過系爭二份租約內
      容明確在卷（本院卷第116頁背面、第117頁），則縱如證
      人辛○○所證，上訴人等合夥人間曾設定需待租約期滿房
      屋始歸被上訴人所有之條件，然代表上訴人等合夥前往與
      被上訴人洽誤租約之癸○○並未將此附帶條件記明於第二
      份租約中，依第二份租約之契約文字及當時代書丁○○之
      證言，訂第二份租約時顯已將系爭房屋當為被上訴人所有
      而列為出租標的物之一，是上訴人以合夥人間設定之條件
      主張系爭房屋非屬被上訴人所有，即非有據。
（七）綜上，系爭房屋於未辦理第一次建物所有權登記前，固應
      以實際出資興建人為所有權人，然於辦妥第一次建物所有
      權登記後，即應認法律上屬登記謄本上之所有權人所有，
      上訴人所舉之上開證據均不足以推翻上開民法物權公示主
      義下之結果如上述，是以應認系爭房屋於辦妥第一次建物
      所有權登記時即已為被上訴人所有。退步言之，縱如上訴
      人所辯上訴人等合夥人之簽約條件係租約期滿時，系爭房
      屋始歸被上訴人所有，然因系爭土地上之原有建物已遭上
      訴人等承租人拆除，租金復因新建系爭房屋之攤提而較一
      般行情便宜，且上訴人等倘不承租系爭土地亦無再使用系
      爭房屋之必要，故應認上訴人所辯之上開簽約條件應係指
      兩造間之租約消滅不存在時，系爭房屋即歸被上訴人所有
      ，而本件系爭租約既因承租人未依限繳納租金而經被上訴
      人合法終止（詳如後述），亦應認系爭房屋於兩造租約終
      止時，已歸被上訴人所有。
二、系爭租約是租地建屋的契約，還是土地房屋的租賃契約？
    按解釋契約，固須探求當事人立約時之真意，不能拘泥於契
    約之文字，但契約文字業已表示當事人真意，無須別事探求
    者，即不得反捨契約文字而更為曲解（最高法院17年上字第
    1117號判例）。經查本件系爭二份租賃契約書，其上所記載
    租賃之標的物均包含土地與建物部份，並非僅係出租土地或
    建物，且契約內亦未載明本件係出租基地以供建築房屋之用
    ，故上訴人辯稱本件屬租地建屋契約，即無足採。
三、被上訴人的終止租約是否合法？
（一）上訴人等以癸○○為代表人，向被上訴人承租系爭土地及
      房屋，然上訴人等自94年5月份起即未依約繳納租金，經
      被上訴人於95年2月11日寄發存證信函催告限期繳納，並
      主張如不於期限內繳納，即終止租約，而上訴人等迄今仍
      未如期繳納等情，為上訴人等所不爭執（本院卷142頁）
      ，且亦經證人張志卿於原審證稱：「…租金從94年5月份
      開始就沒有繳了，出租人有在95年2月11日寄存證信函給
      我們，何時收到忘記了。有限我們繳納租金，結果我們沒
      有支付。」等語可資為憑（見原審卷第55頁）；則依民法
      第440條第1、2項規定，及系爭第二份租賃契約第7條第4
      款約定：「乙方（即承租人）積欠租金達兩月以上，…甲
      方（即被上訴人）得終止租約，收回租賃物。」。本件上
      訴人等自94年5月份起即未依約繳納租金，已如前述，則
      上訴人主張以被上訴人逾期9個月不繳清租金為由，為終
      止租約之意思表示，自屬有據。
（二）上訴人雖以本件係租地建屋契約，依民法第440條第3項規
      定，須遲付租金總額達2年，出租人始得終止租約云云，
      然本件兩造間之租約非屬租地建屋契約已如上述，自應回
      歸系爭租約第7條第4款約定：積欠租金達兩月以上，被上
      訴人即得終止租約之約定。上訴人上開所辯，洵非可採。
（三）上訴人復辯稱係因被上訴人在發存證信函向承租人催繳租
      金之前即已將系爭土地及房屋改租第三人使用，故上訴人
      才無法繳納租金云云（本院卷第142頁），然不論被上訴
      人是否將系爭土地、房屋改租第三人使用，上訴人苟欲繼
      續原訂之租約，均須依被上訴人95年2月11日之存證信函
      於文到10日內速繳積欠之租金，即便被上訴人拒收，亦得
      以向法院提存等其他方式繳納租金，方能於日後主張租約
      之相關權利，而上訴人既迄今未繳納積欠之租金，則被上
      訴人終止租約自屬合法。
陸、綜上所述，本件上訴人主張渠等仍為系爭房屋之所有權人，
    為不足採，被上訴人抗辯尚屬可信。從而，上訴人主張民法
    第767條規定，請求被上訴人返還系爭房屋並塗銷抵押權登
    記及建物第一次所有權登記為無理由，不應准許。原審為上
    訴人敗訴之判決，並無不合。上訴意旨指摘原判決不當，求
    予廢棄改判，為無理由，應予駁回。
柒、本件事證已明，兩造其餘主張及攻擊防禦方法與本件判決結
    果不生影響，不予一一論述，附此敘明。
據上論結，本件上訴為無理由，依民事訴訟法第463條、第385條
1項前段、第449條第1項、第78條、第85條第1項前段，判決如主
文。
中    華    民    國    97    年    12    月    23    日
                  民事第二庭    審判長法  官  邱森樟
                                      法  官  謝說容
                                      法  官  蔡秉宸
以上正本係照原本作成。
不得上訴。
                                      書記官  洪麗華
中    華    民    國    97    年    12    月    24    日
                                                      Ａ


司法院資訊處製作；財團法人民間司法改革基金會備份。
